【裁判字號】    97,審訴,2010
【裁判日期】    971031
【裁判案由】    偽造文書等
【裁判全文】
臺灣桃園地方法院刑事判決            97年度審訴字第2010號
公  訴  人  臺灣桃園地方法院檢察署檢察官
被      告  甲○○
上列被告因偽造文書等案件，經檢察官提起公訴（97年度調偵字
第246 號），被告於準備程序進行中，就被訴事實為有罪之陳述
，經本院告知簡式審判程序意旨，並聽取當事人之意見後，本院
合議庭裁定依簡式審判程序審理，判決如下：
    主  文
甲○○連續行使偽造私文書，足以生損害於他人，處有期徒刑壹
年，減為有期徒刑陸月，如易科罰金，以銀元佰元即新臺幣玖
佰元折算壹日。
    事  實
一、甲○○於民國93年12月15日起，自任會首，召集會員連會首
    共32會之民間互助會，互助會每會金額新台幣（下同）1 萬
    元，採內標制（按即活會會員僅需交付依互助會金額即1 萬
    元扣除得標金額後之餘額予會首，死會會員則需交付互助會
    金額1 萬元予會首），會期自93年12月15日起至96年7 月15
    日止，於每月15日晚間8 時許，在桃園縣平鎮市○○路○○
    段4 號甲○○之住處暨所經營之金陵美容院內開標。甲○○
    因經濟困難急需現金周轉，竟基於意圖為自己不法之所有及
    偽造並行使準私文書之概括犯意，連續4 次未經如附表所示
    會員之同意或授權，先分別於不詳之時間、地點，於空白紙
    條上，載明如附表所示之得標金額（即得標會息），並分別
    偽簽如附表所示會員之簽名（即署押）各1 枚，連續4 次分
    別冒用如附表所示之會員名義偽造依標會習慣或特約足以辨
    明係該被冒名之會員願以所書數字為標息金額參加競標之標
    單（未載明「標單」字樣，開標後即丟棄致滅失）之準私文
    書各1 紙，偽造完成後，再分別於附表所示之開標時間，在
    上址開標地點，以該偽造之標單參與競標，而行使該偽造之
    標單憑以競標並均分別得標，於得標後，甲○○即將該偽造
    之標單丟棄以致滅失，並向各該期之活會會員（即尚未得標
    者）訛稱係附表所示被冒標之會員得標，復向附表所示之被
    冒標會員訛稱係其他活會會員得標，致使不知情之活會會員
    及附表所示之被冒標會員（亦為活會會員）均陷於錯誤，而
    如數遵期交付會款予甲○○或其不知情之配偶何傅石英（業
    經檢察官為不起訴處分），甲○○因此分別詐得如附表所示
    之金額，致生損害於各該期之活會會員及附表所示之被冒標
    會員。嗣於94年11月15日，甲○○就上開互助會宣布倒會停
    標，經結算結果，為會員乙○○發覺所餘活會會員人數有異
    ，始悉上情。
二、案經乙○○訴由臺灣桃園地方法院檢察署檢察官偵查起訴。
    理  由
一、本案被告甲○○所犯均為死刑、無期徒刑或最輕本刑為3 年
    以上有期徒刑以外之罪，其於本院準備程序中就前揭被訴事
    實均為有罪之陳述，經本院告知簡式審判程序之旨，並聽取
    當事人意見後，本院合議庭依刑事訴訟法第273 條之1 第1
    項規定，裁定由受命法官獨任進行簡式審判程序，合先敘明
    。
二、前開犯罪事實，業據被告甲○○於檢察官詢問及本院審理中
    坦承不諱，並經被害人劉珍英、劉謝玉妹、乙○○分於檢察
    事務官訊問及檢察官詢問中陳述無訛，且有合會會單、甲○
    ○與蔡瓊慧之和解契約書、桃園縣中壢市公所96年12月21日
    中市行字第0960068772號函（甲○○、乙○○調解不成立）
    各1 紙在卷可稽，足徵被告自白與事實相符，事證明確，被
    告犯行堪以認定。
三、新舊法比較部分：
    按被告行為後，刑法部分條文業於94年1 月7 日修正，同年
    2 月2 日公布，並於95年7 月1 日施行，修正後即現行刑法
    第2 條第1 項規定：「行為後法律有變更者，適用行為時之
    法律，但行為後之法律有利於行為人者，適用最有利於行為
    人之法律。」上開規定乃與刑法第1 條罪刑法定主義契合，
    而貫徹法律禁止溯及既往原則，係規範行為後法律變更所生
    新舊法律比較適用之準據法，是刑法第2 條本身雖經修正，
    但刑法第2 條既屬適用法律之準據法，本身尚無比較新舊法
    之問題，應一律適用裁判時即修正後刑法第2 條規定以決定
    適用之刑罰法律，合先敘明。而有關新舊法之比較，應就罪
    刑有關之共犯、未遂犯、牽連犯、連續犯、結合犯，以及累
    犯加重，自首減輕暨其他法定加減原因（如身分加減）與加
    減例等一切情形，綜其全部罪刑之結果而為比較（最高法院
    95年度第8 次刑事庭會議決議參照）。至於刑法第339 條第
    1 項詐欺取財罪法定罰金刑之貨幣單位及數額，依修正後刑
    法施行法第1 條之1 第1 項、第2 項前段規定修正貨幣單位
    為新臺幣，數額則提高為30倍，與修正前之貨幣單位以銀元
    計算，並依罰金罰鍰提高標準條例第1 條前段之規定就其原
    定數額提高10倍後，再將銀元換算為新臺幣之比較結果，修
    正前後本罪法定罰金刑之最高度輕重相同；另刑法第55條想
    像競合犯增設但書科刑之限制，屬法理之明文化，故前述法
    定罰金刑之貨幣單位及數額、想像競合犯等修正規定對被告
    均無有利、不利之情形，即無比較適用之問題，尚非刑法第
    2 條第1 項所指之法律變更，故前開所述法定罰金刑之貨幣
    單位及數額、想像競合犯等規定，均應依一般法律適用原則
    ，適用裁判時法（最高法院95年度第21次刑事庭會議決議參
    照）。茲就本案相關法律變更比較如下：
  (一)刑法第339 條第1 項詐欺取財罪，法定刑罰金部分，依修正
    前刑法第33條第5 款規定：「罰金：（銀元）1 元以上」，
    而銀元與新臺幣間之折算，依現行法規所定貨幣單位折算新
    臺幣條例規定，以銀元1 元折算新臺幣3 元；修正後第33條
    第5 款則規定：「罰金：新臺幣1000元以上，以百元計算之
    」，經比較新舊法之規定，修正後刑法第33條第5 款所定罰
    金之最低數額，較之修正前提高，自以修正前刑法第33條第
    5 款規定有利於被告。
  (二)就連續犯部分，修正前刑法第56條規定連續犯以一罪論及得
    加重其刑，修正後刑法已將該條刪除，若依修正後之裁判時
    法，因已刪除連續犯以一罪論及得加重其刑之規定，則原連
    續犯之多次犯行，應依其次數論以數罪，並分論併罰，所得
    科處之最重刑遠遠超過以連續犯論並得加重其刑之刑度，自
    以行為時法有利於被告。
  (三)再就牽連犯部分，修正前刑法第55條規定犯一罪而其方法或
    結果之行為犯他罪名者，從一重處斷，修正後刑法已將此規
    定刪除，則原具有牽連犯關係之數罪，不得從一重罪處斷，
    而應分論併罰，對被告自屬不利，此部分仍以行為時法有利
    於被告。
  (四)綜上，本案經上開比較之結果，以修正前刑法最有利於被告
    ，自應適用修正前刑法規定，對被告論罪科刑。
四、按我國民間互助會之合會，係由會首招募會員參加所組成，
    每於標會時，通常由欲標取會款之會員，在空白紙條上，或
    僅書立其姓名、綽號及數字者，甚或只書寫數字而未書立其
    姓名、綽號，另以言語等方法表示係何會員所出具者，則依
    習慣或特約均足以辨明係該會員以所書寫數字為標息金額參
    與競標之標單，自應以準私文書論（最高法院95年度台上字
    第6929號判決意旨參照）。核被告所為係犯刑法第216 條、
    第220 條第1 項、第210 條之行使準私文書罪，及同法第33
    9 條第1 項之詐欺取財罪。被告各偽造署押之行為，為偽造
    各該準私文書之部分行為；而各該偽造準私文書之低度行為
    ，分別為各該行使偽造準私文書之高度行為所吸收，均不另
    論罪。被告每一期之冒標詐欺會款行為，同時詐騙被冒標之
    會員及活會會員，為一行為觸犯數罪名之同種想像競合犯，
    應依修正後刑法第55條之規定，論以一罪。被告先後4 次行
    使偽造準私文書及詐欺取財之犯行，時間均緊接，所犯各該
    罪名構成要件相同，顯係各基於概括犯意反覆為之，應依修
    正前刑法第56條之規定，各論以一罪，並分別加重其刑。被
    告所犯上開二罪間，有方法結果之牽連關係，依修正前刑法
    第55條之規定，應從較重之連續行使偽造準私文書罪處斷。
    爰審酌被告連續4 次冒用會員名義詐取會款，造成會員財產
    損害非輕，雖坦承犯行，但尚未與告訴人達成和解等情狀，
    量處如主文所示之刑，以示儆懲。被告所犯上開之罪，在96
    年4 月24日以前所犯，且合於中華民國九十六年罪犯減刑條
    例所規定之減刑條件，爰依該條例第2 條第1 項第3 款之規
    定，予以減為如主文所示之刑。末按關於易科罰金之折算標
    準部分，本次刑法修正之比較新舊法，應就罪刑有關之共犯
    、未遂犯、牽連犯、連續犯、結合犯，以及累犯加重、自首
    減輕暨其他法定加減原因（如身分加減）與加減例等一切情
    形，綜其全部罪刑之結果而為比較，業如前述，然上開最高
    法院決議，係就刑法修正後有關罪刑新舊法應一體適用而為
    指示，而法院依該原則定其罪刑後，就有期徒刑、拘役如易
    科罰金，罰金如易服勞役標準之宣告，乃罪刑執行之層次，
    並非罪刑之適用，從而罪刑之適用與罪刑之執行雖分別適用
    修正前、修正後之刑法，並無同一法律割裂適用之疑義，亦
    無違上開最高法院之決議。是易科罰金、易服勞役、緩刑、
    保安處分之宣告，均涉及裁量權之行使，須於裁量權行使時
    ，方有比較適用問題，此部分得予割裂適用，關於易科罰金
    之折算標準，由修正前刑法第41條第1 項前段規定得以銀元
    1 元以上3 元以下折算1 日，並依修正前罰金罰鍰提高標準
    條例第2 條規定提高1 百倍為銀元1 百元以上3 百元以下（
    即新臺幣3 百元以上9 百元以下）折算1 日，修正後刑法第
    41條第1 項前段則修正為得以新臺幣1 千元、2 千元或3 千
    元折算1 日，比較修正前後之易科罰金折算標準，修正後之
    規定並未有利於被告，自應依修正後刑法第2 條第1 項前段
    規定，適用被告行為時即依修正前刑法第41條第1 項前段、
    修正前罰金罰鍰提高標準條例第2 條，諭知易科罰金之折算
    標準。被告甲○○偽造之前揭標單上，雖有偽造之署押，惟
    該偽造之署押所依附之標單，於被告甲○○持以冒名得標後
    ，隨即加以丟棄，業經被告甲○○供明在卷，本院復查無確
    據證明上開偽造之標單尚屬存在，顯已滅失而不存在，從而
    上開偽造之標單及其上偽造之署押，既俱已滅失不存在，爰
    均不予宣告沒收，併予敘明。
據上論斷，應依刑事訴訟法第273 條之1 第1 項、第299 條第1
項前段，修正後刑法第2 條第1 項前段、第55條，刑法第216 條
、第220 條第1 項、第210 條、第339 條第1 項，修正前刑法第
55條、第56條、第41條第1 項前段，刑法施行法第1 條之1 第1
項、第2 項前段，修正前罰金罰鍰提高標準條例第2 條，中華民
國九十六年罪犯減刑條例第2 條第1 項第3 款、第7 條、第9 條
，判決如主文。
本案經檢察官蔡如惠到庭執行職務。
中    華    民    國    97    年    10    月    31    日
                        刑事庭    法  官  劉為丕
以上正本證明與原本無異。
如不服本判決，應於判決送達後10日內向本院提出上訴狀（應附
繕本），其未敘述上訴理由者，應於上訴期間屆滿後20日內補提
理由書狀於本院，上訴於臺灣高等法院。
                                  書記官  陳淑瓊
中    華    民    國    97    年    10    月    31    日
附錄本案論罪科刑法條：
中華民國刑法第210 條
（偽造變造私文書罪）
偽造、變造私文書，足以生損害於公眾或他人者，處五年以下有
期徒刑。
中華民國刑法第216 條
（行使偽造變造或登載不實之文書罪）
行使第二百十條至第二百十五條之文書者，依偽造、變造文書或
登載不實事項或使登載不實事項之規定處斷。
中華民國刑法第220 條第1 項
（準文書）
在紙上或物品上之文字、符號、圖畫、照像，依習慣或特約，足
以為表示其用意之證明者，關於本章及本章以外各罪，以文書論
。
中華民國刑法第339 條第1 項
（普通詐欺罪）
意圖為自己或第三人不法之所有，以詐術使人將本人或第三人之
物交付者，處五年以下有期徒刑、拘役或科或併科一千元以下罰
金。
附表
┌──┬──────────┬─────┬────┬───────┬──────────┐
│編號│   開  標  時  間   │遭冒標會員│得標金額│遭詐騙之活會會│詐得金額：          │
│    │                    │          │        │員人數（含遭冒│每會金額活會人數＝│
│    │                    │          │        │標會員）      │（新臺幣）元        │
├──┼──────────┼─────┼────┼───────┼──────────┤
│ 1  │94年2月15日（第3期）│傅秀春    │1100元  │30人          │（10,000-1,100）30│
│    │                    │          │        │              │＝267,000 元        │
├──┼──────────┼─────┼────┼───────┼──────────┤
│ 2  │94年3月15日（第4期）│劉珍英    │1000元  │30人          │（10,000-1,000）30│
│    │                    │          │        │              │＝270,000 元        │
├──┼──────────┼─────┼────┼───────┼──────────┤
│ 3  │94年4月15日（第5期）│阿玉（即劉│1100元  │30人          │（10,000-1,100）30│
│    │                    │謝玉妹）  │        │              │＝267,000 元        │
├──┼──────────┼─────┼────┼───────┼──────────┤
│ 4  │94年7月15日（第8期）│蔡瓊慧    │1200元  │28人          │（10,000-1,200）28│
│    │                    │          │        │              │＝246,400 元        │
└──┴──────────┴─────┴────┴───────┴──────────┘


司法院資訊處製作；財團法人民間司法改革基金會備份。
